【裁判字號】    89,判,3222
【裁判日期】    891116
【裁判案由】    綜合所得稅
【裁判全文】
最  高  行  政  法  院  判  決                  八十九年度判字第三二二二號
    原      告  甲○○
    被      告  財政部臺灣省北區國稅局
    代  表  人  林吉昌
右當事人間因綜合所得稅事件，原告不服行政院中華民國八十九年二月十一日台八九
訴字第○四一一○號再訴願決定，提起行政訴訟。本院判決如左：
    主  文
原告之訴駁回。
訴訟費用由原告負擔。
    事  實
緣原告之配偶彭美惠民國（以下同）八十一年度綜合所得稅結算申報，被告以其漏報
原告取自國防部中山科學研究院（以下簡稱中科院）之薪資所得計新台幣（下同）二
二八、九三六元，乃核定補徵稅額一三、六三五元。原告不服，就取自中科院薪資所
得二二八、九三六元部分，申經復查結果，未准變更。提起訴願、再訴願，均遭決定
駁回，遂提起行政訴訟，茲摘兩造訴辯意旨如次：
原告起訴意旨略謂：一、財政部稅制委員會於七十九年、八十三年、八十七年所編印
各版新舊所得稅彙編中，分別以10.18.台財稅第七九○七一四三三四號函、8.台
財第八三一六○七六六一號函、9.台財稅第八七一九六五三六六號函再三的向人
民宣示，凡未編入該年度版之「本部及各權責機關所對外發布舊函示，非經其重行核
定，一律不再援引適用」，經遍查其七十九年、八十三年、八十七年版之所得稅法令
彙編中，皆未列入財政部六十八台財稅三八五○一號函、行政院台八十四財三七○○
七號函，依上開各年度版所得稅法令彙編首揭各函示之意旨，應為無效之函示，必經
各權責機關重新核定後，始重新生效，是以財政部及行政院如欲起課中山科學研究院
非軍職員工品位加給或技術津貼之稅賦，必須立刻重新函示，方能起課，否則即違反
「禁反言－政府機關言出必行，不能反悔」之原則，而國家社會將在政府朝令夕改之
狀況下，抗爭不斷，陷入混亂不安之局面，合該陳明。二、本案爭議之要點之一為財
政部及其所屬各區國稅局身為行政主管機關，雖得本於職權依據所得稅法責成行政釋
示聲明應稅之主張，但自民國六十八年稽徵機關函示徵免原則以來至民國八十四年十
一月十七日確定應稅期間，中科院依徵免則認定免稅，並多次向桃園稅捐稽徵處及財
政部北區國稅局據實說明，而主管機關除以右述七十九、八十三、八十七年所得稅法
令彙編之函示，及不作為之默示同意此部分免稅，導致長期以來中科院員工信賴此等
主張，認為財政主管機關以上開函示及不作為默示，乃基於行政一體原則，授權國防
部及中科院或其他公務機關之相互認定並合於行政行為明確性原則下，在實質上已存
在信賴之法律效力，因而作為生涯規劃，處置財產（復無扣繳憑單），故應有行政法
上「信賴保護」原則之適用，依據鈞院七十六年判字第四七四號判決文示以「．．．
不管行政機關之決定是否合法，除了重大且明顯之瑕疵或其違法係可歸責於納稅義務
人外，行政機關之行為一經表露於外，人民通常會對所造成的法律狀態之存續寄以信
賴，並以之作為依據，此種依據信賴，應受保護」，及一般法學原理亦皆言「信賴保
護原則」，係指人民信賴政府機關之決定，就其生活關係已有適當之安排，政府機關
應給予保護或給予合理補償而言，是以財稅機關在七十九、八十三年版所得稅法令彙
編中以首揭各函示之意旨及長期不作為之默示，所造成之財政部六十八台財稅三八五
○一號函無效的法律效力，應使中科院非軍職員工在八十四年十一月十七日行政院台
八十四財三七○○七號發布前享有「信賴保護」的利益，此為財稅機關所必須允諾的
法律保護結果，實無關事業主（國防部及中山科學研究院）承諾或應由事業主負擔的
稅賦，因此往前補課中科院非軍職員工五年稅之處分顯然違法，理應辨明。三、再按
所得稅法第九十四條第一項：「扣繳義務人於扣繳稅款時，應隨時通知納稅義務人，
並依本法第九十二條之規定，填具扣繳憑單發給納稅義務人，如原扣稅額與稽徵機關
核定稅額不符時，扣繳義務人於繳納稅款後，應將溢扣之款退還納稅義務人；不足之
數由扣繳義務人補繳，但扣繳義務人得向納稅義務人追償之。」明白規定扣繳義務人
即中科院院長及主辦會計，有先行代納稅義務人繳納之義務。固然同法第八十九條第
二項有「扣繳義務人未履行扣繳義務責任，而有行蹤不明或其他情事，致無從追究者
，稽徵機關得逕向納稅義務人徵收之」的述。卻完全不適用於中科院非軍職員工五
年補課稅案中，其理至明，因為中山科學研究院為國家機關，扣繳義務人承命行事，
不敢稍有潛越，復有國防部、行政院等上級機關可資追究，非無從也。更何況稅捐稽
徵法第四十八條之三（修正條文）復有「納稅義務人違反本法規定，適用裁處時之法
律。但裁處前之法律有利於納稅義務人者，適用最有利於納稅義務人之法律。」（從
新從輕之原則）及中央法規標準法第十八條「．．．但舊法規有利於當事人而新法規
未廢除或禁止所聲請事項，適用舊法規。」（從優原則）之立法旨意，皆明白律定認
事用法之原則，必須優先考慮對人民（納稅義務人）最有利之部分後，仍然無法免除
其責時，方得對人民（納稅義務人）處分，此為先進民主國家所普遍遵行的原則（且
所得稅法第九十四條第一項為現行有效之法律。）所以財政部及其所屬各區國稅局，
直接向中科院非軍職員工追課五年稅之處分，顯然有違所得稅法第九十四條第一項法
定之程序正義，應請鈞院撤銷原處分。四、又財政部民國六十八年台財稅三八五○一
號徵免原則及行政院台八十四財三七○○七號補充規定，明顯變更人民之權利、義務
者，有牴觸中央法規標準法第五條、第六條之意旨，復未遵第七條．．．並即送立法
院之規定，亦明顯有違程序上之正義。五、就稅法而言，稅捐稽徵法為規範所有稅法
（關稅、礦稅除外）之稽徵程序，相對於所得稅法單就個人綜合所得稅及營利事業所
得稅所為單純規範而言，則稅捐稽徵法為稅法之普通法，所得稅法為所得稅之特別法
，無可置疑。所以就中央法規標準法第十六條「法規對其他法規所規定之同一事項而
為特別之規定者，應優先適用之，其他法規修正後，仍應優先適用。」特別法優於普
通法原則，顯然稅捐稽徵法第二十一條第一項第一款、第三款之規定，目標顯然應為
中山科學研究院，及其上級機關國防部、行政院。六、綜上所述，財政部及其所屬各
區國稅局認事用法反覆無常，明顯違反法定程序正義及信賴保護原則，不應補課五年
稅，或其補課對象應為中山科學研究院及上級機關國防部、行政院，而不是非軍職員
工。請鈞院依職權召開言詞辯論，並命中科院參加訴訟，將原處分（復查決定）訴願
及再訴願決定均撤銷等語。
被告答辯意旨略謂：一、按「左列各種所得，免納所得稅：．．．八、中華民國政府
或外國政府、國際機構、教育、文化、科學研究機關、團體，或其他公私組織，為獎
勵進修、研究或參加科學或職業訓練而給與之獎學金及研究、考察補助費等。但受領
之獎學金或補助費，如係為授與人提供勞務所取得之報酬，不適用之。」「一凡依職
級按月定額發給者，應屬各該研究人員之薪資所得，應於給付時依法辦理扣繳，所得
人並應於年度結算申報時合併申報課稅。二如係按研究計劃個案給付、並非通案按職
級按月給付者，則為研究補助費，依法可免納所得稅。三如屬第一種情形，中科院以
往未依法扣繳，所得人以往年度亦未申報納稅者，應即請中科院轉知各所得人自行向
稽徵機關補報並補繳應納稅款，可免予處罰，自六十九年一月起，中科院應於給付時
依法扣繳，所得人應於每年終後合併申報綜合所得稅。四本案經報奉行政院六十八年
十一月八日台六十八財第一一二○四號函准予備查在案。」「中科院給付非軍職人員
「科技品位加給」暨「技術津貼」之所得稅徵免原則，仍請依本部六十八年十一月三
十日台財稅第三八五○一號函辦理。」分別為所得稅法第四條第八款所規定及財政部
六十八年十一月三十日台財稅第三八五○一號函、八十四年八月十四日台財稅第八四
一六四一四一八號函釋在案。次按「中科院給付非軍職人員之科技品位加給暨技術津
貼，免扣繳所得稅一案，與現行法令規定不合，奉示：本案應依法課徵所得稅；至追
課以往年度所得部分，請洽商財政部妥為處理．．．。」復為行政院秘書長八十四年
十月十七日台八十四財三七○○七號函釋在案。二、經查中科院之預算雖分別依計畫
編列人事費支應其員工之各項給與，但實際上領受「科技品位加給」或「技術津貼」
之非軍職人員，無論配屬之單位或參與不同計畫，悉依該院所訂「科技人員品位加給
支給標準表」、「技術員薪給標準表」之等級，每月按級定額領取「科技品位加給」
或「技術津貼」。該院與其聘僱人員之約定事項亦載明所指薪給，除實物代金及眷補
費外，包括全部給與，是以該院非軍職人員所領受之「科技品位加給」或「技術津貼
」，核屬其因提供勞務所取得之報酬，另被告於八十二年間曾派員前往該院現場瞭解
結果，該院支付非軍職人員之「科技品位加給」及「技術津貼」係採按月給付方式，
是依前揭法條及函釋規定，原核定以系爭薪資所得（研究補助費或品位加給）二二八
、九三六元，併課當年度綜合所得額，核定應補稅額一三、六三五元，要無不合，請
予維持。三、至原告主張於申報所得稅時，即依當年度扣繳憑單誠實申報，原處分機
關怠於事實之認定，而在認定標準未明確前，追溯補徵系爭所得之綜合所得稅，實有
悖依法課稅原則乙節；按財政部六十八年十一月三十日台財稅第三八五○一號函釋，
中科院發給研究人員之研究加給依職級按月定額發給者，應屬各該研究人員之薪資所
得，應於給付時應依法辦理扣繳，所得人並應於年度結算申報時合併申報課稅，並自
六十九年一月起適用。是「品位加給」屬薪資所得應合併申報課稅已臻明確，原告主
張顯係對法令之誤解。四、另主張稅捐稽徵人員逐年審閱中科院相關之會計資料，對
系爭金額未予扣繳，均未予置喙，顯證同意中科院對該所得性質認定為研究補助費，
屬免稅範圍乙節，查就中科院系爭「品位加給」或「技術津貼」是否依法扣繳、申報
情事，於被告成立前即八十年元月間經桃園縣稅捐稽徵處大溪分處去函中科院請依法
辦理，被告成立後亦先後多次函請中科院提示資料供核，此有被告大溪稽徵所八十三
年一月二十二日北區國稅大溪審第00000000號等函件可稽，是原告主張委無
足採。且按現行所得稅法對此相關之規定條文，係於民國五十二年制訂迄今，對系爭
「品位加給」及「技術津貼」應依法課徵所得稅之規定並未修正，被告依所得稅法規
定補徵八十一年度綜合所得稅，依法並無不合，請予維持。五、至原告主張按所得稅
法第九十四條第一項規定，扣繳義務人即中科院有先代納稅義務人繳納之義務。而非
逕踐行此向納稅義務人之徵收乙節，按依「凡有中華民國來源所得之個人，應就其中
華民國來源之所得，依本法規定，課徵綜合所得稅。」、「納稅義務人應於每年二月
二十日起至三月底止，填具結算申報書，向該管稽徵機關，申報其上一年度內構成綜
合所得總額．．．，以及有關減免、扣除之事實，並應依其全年應納稅額減除暫繳稅
額及尚未抵繳之扣繳稅額，計算其應納之結算稅額，於申報前自行繳納。．．．。」
分別為所得稅法第二條及第七十一條第一項所明定。是本件原告既有前揭規定之應稅
所得，即應依法合併申報綜合所得稅，原告未依規定合併申報，被告據以併課補徵，
要無不合，原告主張，顯無理由，委無足採。六、綜上論述：原處分（復查決定）及
訴願、再訴願決定並無違誤，請駁回原告之訴等語。
    理  由
按中華民國政府或外國政府，國際機構、教育、文化、科學研究機構、團體，或其他
公私組織，為勵進修、研究或參加科學或職業訓練而給與之學金及研究、考察補
助費等所得，免納所得稅。但受領之學金或補助費，如係為授與人提供勞務所取得
之報酬，不適用之，為行為時所得稅法第四條第八款所規定。又凡公、教、軍、警、
公私事業職工薪資及提供勞務者之所得，為薪資所得，該項所得之計算，以在職務上
或工作上取得之各種薪資收入為所得額；前項薪資包括薪金、俸給、工資、津貼、歲
費、金、紅利、各種補助費及按月或按年分期給付之退休金或養老金。但為雇主之
目的，執行職務而支領之差旅費、日支費及加班費不超過規定標準者，及依同法第四
條規定免稅之項目，不在此限，復為同法第十四條第一項第三類所明定。本件原告八
十一年度綜合所得稅結算申報，其取自中科院之薪資所得二二八、九三六元，未合併
申報，被告乃核定應補徵稅額一三、六三五元。原告不服，就該薪資所得本稅部分，
循序提起行政訴訟，主張如事實欄所載。經查，憲法第一百六十五條、第一百六十六
條、第一百六十七條第一項第三款，係規定教育科學藝術工作者生活之保障、科學之
發明與創造之獎勵及古蹟文物之保護、於學術或技術有發明者之獎勵與補助等，與憲
法第十九條規定人民有依法律納稅之義務，兩者併行不背。前者，要求政府依國民經
濟進展之情形，隨時提高教育科學藝術工作者之待遇、勵或補助發明者；但並不因
此免除該類人員依法納稅之義務。故除法律明定得免納稅義務者外，稅捐單位對之課
徵各類稅款，無違憲法第一百六十五條、第一百六十六條、第一百六十七條第一項第
三款、第一百七十條及中央法規標準法第十一條規定。是中科院不論依何法源設立，
其所屬人員除非法律明定免徵所得稅外，自不得解免其納稅之義務，原告指所得稅法
第四條第八款但書之規定違憲云云，要無可取。又行政法上所謂信賴保護原則，係指
人民因相信既存之法秩序，而安排其生活或處置其財產，則不能因嗣後法規之制定或
修正，而使其遭受不能預見之損害，用以保護人民之既得權益。本原則之適用，係在
禁止新制定或修正法規有溯及既往之效力。而所謂平等原則，係指相同之事件應為相
同之處理，不同之事件則應為不同之處理，除有合理正當之事由外，否則不得為差別
待遇。本件中科院之預算雖分別依計畫編列人事費支應其員工之各項給與，但實際上
領受「品位加給」或「技術津貼」之非軍職人員，無論配屬之單位參與不同計畫，均
依該院所訂「科技人員品位加給支給標準表」、「技術員薪給標準表」之等級，每月
按級定額領取科技品位加給或技術津貼。且該院與其聘僱人員之約定事項亦載明所指
薪給，除實物代金及眷補費外，包括全部給與，其非軍職人員所領受之科技品位加給
或技術津貼，核屬因提供勞務所取得之報酬，應無行為時所得稅法第四條第八款免納
所得稅規定之適用。況被告於八十二年間派員前往該中科院瞭解結果，其支付非軍職
人員之科技品位加給及技術津貼確係按月給付方式，復經中科院八十一年十一月三日
（八一）訓誠字第一六八七三號函致該局，說明該院各類薪資扣繳所得稅狀況：「本
院於年度開始即訂有各項研究計畫，並按照研究計畫逐月實施。各項研究計畫除一般
經費外，為獎勵科技人員竭盡心智參與研發工作，另編列研發人員研究補助費及技術
津貼。為便利作業，研發人員研究補助費係採按月發放方式，再經由成本歸戶手續，
回歸計畫預算內（研究補助費採個案給付，必將增加人力及作業之負擔，不符經濟效
益）」等語。足見中科院給付非軍職員工之品位加給及技術津貼之所得，屬經常性研
究補助費給與，依職級按月定額支給，為提供勞務所取得之報酬，依首揭規定，核非
免稅之薪資所得，被告依法發單補徵稅款，未逾稅捐稽徵法第二十一條所定核課期間
，於法並無不合。次查，所得稅法第四條第八款立法意旨，固在獎勵研究等，但仍須
合於該款規定要件者，始能獲免稅獎勵，尚非所有獎學金或補助費均得免稅。而首揭
所得稅法規定一直未變更，解釋該稅法之行政院及財政部之函釋縱有變更，既未及於
法規之制定或修正，則上開函釋之變更應追溯至首開稅法頒布時生效適用，無行政法
信賴保護原則之適用，且與中央法規標準法第五條、第六條無違，亦無須依該法第七
條送立法院。況財政部（六十八）台財稅第三八五○一號函係謂：「一、凡依職級按
月定額發給者，應屬各該研究人員之薪資所得，應於給付時應依法辦理扣繳，所得人
並應於年度結算申報時合併申報課稅。二、如係按研究計畫個案給付、並非通案按職
級按月給付者，則為研究補助費，依法可免納所得稅。三、如屬第一種情形，中科院
以往未依法扣繳，所得人以往年度亦未申報納稅者，應即請中科院轉知各所得人自行
向稽徵機關補報並補繳應納稅款，可免予處罰，自六十九年一月起，中科院應於給付
時依法扣繳，所得人應於每年終後合併申報綜合所得稅。．．．」該函釋明白指出，
凡依職級按月定額發給者，應屬研究人員之薪資所得，所得人應申報課稅，並未就系
爭依職級按月定額發給之所得為應予免稅之承諾，無信賴保護原則之適用。被告八十
二年四月十五日北區國稅三第八二○○七三○七號函僅係該局對財政部之建議函，並
非對外發布之有效函釋，亦不因該建議函而生信賴保護之問題。行政院、財政部就中
科院非軍職人員所領品位加給及技術津貼等函釋，均係對該類所得是否合於所得稅法
第四條第八條免稅條件為解釋，亦即對條文文義為闡明，性質上為解釋函，應自法規
生效之日起有其適用，上開函釋並非就稅法未規定事項另作補充規定，本院八十七年
度判字第二○一九號判決亦認上開函釋為「解釋」函，自法規生效日起適用，與行政
院七十八年四月二十九日行政院台八十七規字第一○九○號函並無不同。原告所引本
院其他判決，與本案情形有間，且非判例，尚無拘束本件效力。而有無扣繳憑單，扣
繳義務人是否違反扣繳義務，於原告之納稅義務並無影響。蓋扣繳制度係納稅義務人
於結算申報前取得所得時，預計其應納之稅額，責由扣繳義務人於給付該所得時，先
行扣繳預計之稅款，嗣納稅義務人結算申報時，持以扣抵應納稅額，是所扣繳之稅款
，實由納稅義務人負擔。扣繳義務人未盡納稅義務時，稅捐稽徵機關固得依所得稅法
第九十五條第一項令扣繳義務人補繳，再由扣繳義務人向納稅義務人追償之。如扣繳
義務人有行蹤不明或其他情事致無從追究者，依同法第八十九條第二項規定，得經向
納稅義務人徵收之。惟該二規定，並非禁止稽徵機關於結算申報繳稅期限屆滿後，亦
不得直接向納稅義務人徵收。扣繳主要用意在於結算申報期前先行收取稅款，如已屆
結算申報期，納稅義務人漏未申報，稅捐稽徵機關可依稅捐稽徵法第二十一條第二項
規定補徵其稅款，無庸先向扣繳義務人追繳應扣繳之稅款，扣繳義務人再向納稅義務
人追償之；所追繳之扣繳稅款再與結算申報之應納稅額相較，不足部分再向納稅義務
人徵收，多餘部分退還納稅義務人，徒增勞費。又稅捐稽徵法第二十一條第一項第一
款、第三款，係關於稅捐核課期間之規定，與所得稅法第九十四條扣繳義務人未履行
扣繳義務之處理及第八十九條第二項扣繳稅款之追補規定事項不同，無中央法規標準
法第十六條所定普通法與特別法關係。另納稅義務人如有前開所得稅法第十四條第一
項各類之所得，即應依同法第七十一條規定申報納稅，非以扣繳憑單之有無，為課稅
之依據。所得稅法第九十五條之規定，僅係為加強課稅資料之正確性，授予稽徵機關
調查及督促扣繳義務人對於扣繳報告之確實，尚不因稽徵機關未為調查或督促扣繳義
務人，即認納稅義務人就其取得之所得不負申報納稅之義務。該條文雖規定稽徵機關
「應」隨時調查、督促，稽徵人員如未盡調查、監督責任，僅其應否負失職責任而已
，納稅義務人並非因而享有免稅優惠。再者，課稅與否應由稽徵機關依法認定，非可
由事業團體或機關自行認定，原告主張系爭所得既經發放單位認定為免稅，足堪信實
云云，應屬誤解。訴願法第十九條規定，訴願就書面審查決定之，必要時，得為言詞
辯論。故訴願、再訴願（訴願法第二十七條準用第十九條規定）係以書面審查決定為
原則，言詞辯論於必要時始例外為之。本件訴願及再訴願機關認無言詞辯論之必要，
依法律所規定之程序，就書面審查而為決定，自無違誤。綜上所述，原告主張各節均
無可採，被告依首揭規定補徵原告漏報稅款，一再訴願決定，遞予維持，俱無違誤。
原告起訴意旨，難謂有理，應予駁回。又本件事證已臻明晰，原告請求行言詞辯論及
命中科院參加訴訟，核無必要，併此明。
據上論結，本件原告之訴為無理由，爰依行政訴訟法施行法第二條、行政訴訟法第九
十八條第三項前段，判決如主文。
中    華    民    國     八十九      年     十一     月      十六       日
                    最 高 行 政 法 院  第 二 庭
                                審 判 長 法  官      陳  石  獅
                                         法  官      徐  樹  海
                                         法  官      彭  鳳  至
                                         法  官      高  啟  燦
                                         法  官      黃  合  文
右  正  本  證  明  與  原  本  無  異
                                         法院書記官  陳  佩  玲
中    華    民    國     八十九      年     十一     月      十七       日


司法院資訊處製作；財團法人民間司法改革基金會備份。
